【裁判字號】    96,交聲,1285
【裁判日期】    970121
【裁判案由】    違反道路交通管理處罰條例聲明異議
【裁判全文】
臺灣士林地方法院交通事件裁定
原處分機關  交通部公路總局臺北區監理所蘆洲監理站
異  議  人
即受處分人  甲○○
上列異議人即受處分人因違反道路交通管理處罰條例案件，對於
交通部公路總局臺北區監理所蘆洲監理站民國96年8 月3 日北監
蘆字第裁46-AEU374316、AEU530943 號及96年9 月13日北監蘆字
第裁46-AEU530940號等裁決聲明異議（原舉發案號分別為：臺北
市政府警察局舉發違反道路交通管理事件通知單北市警交大字第
AEU374316、AEU530943、AEU530940 號），本院裁定如下：
    主  文
原處分均撤銷。
甲○○不罰。
    理  由
一、原處分意旨略以：異議人即受處分人甲○○於民國95年5 月
    10日下午3 時15分許，騎乘車牌號碼ECT-146 號輕型機車，
    行經臺北市○○區○○街，因附載乘客未戴安全帽，經警當
    場攔停舉發違規，依道路交通管理處罰條例第31條第6 項規
    定處罰鍰新臺幣（下同）500 元。又於95年6 月11日晚上9
    時46分許，騎乘前揭系爭機車，行經臺北市○○區○○路，
    因未戴安全帽，復無照駕駛，經警當場攔停舉發違規，爰分
    別依道路交通管理處罰條例第31條第6 項及第21條第1 項第
    1 款，分別裁處500 元及9,600 元罰鍰。
二、異議意旨略以：伊沒有於舉發單所載之時間、地點騎乘車牌
    號碼ECT-146 號輕型機車，該機車非伊所有，伊也不認識車
    主練佳榮，且舉發單簽名筆跡也不是伊所簽。伊曾經在94年
    10月左右在臺北市北投區遺失身分證及皮包，同時在94年10
    月5 日前往臺北縣五股鄉戶政事務所辦理補發身分證，罰單
    上舉發違規之時間，伊在上班，伊左臉有工作傷害造成之明
    顯特徵，如果警員有當場攔停到違規，經員警當庭指認，應
    可個別確定是否係伊騎乘該機車，再者，伊從來沒有考取過
    駕駛執照，本件確實皆非伊違規，據此聲明異議等語。
三、經查：
  (一)異議人即受處分人甲○○之國民身分證於94年9 月30日遺失
    ，並於94年10月5 日申請補發，此有異議人檢附94年10月5
    日甲○○補領國民身分證申請書影本1 紙附卷可憑，異議人
    所稱國民身分證於94年10月間遺失並於同年10月5 日至戶政
    機關申請補發身分證乙節，洵屬實在。又異議人辯以伊從來
    沒有考取過駕駛執照乙節，經本院函詢結果，經交通部公路
    總局臺北區監理所蘆洲監理站以97年1 月4 日北監蘆二字第
    0970000006號回函以：經查甲○○君無駕駛執照等情，有上
    開函文在卷可稽，足證異議人所稱伊無駕駛執照等語，應屬
    實情。
  (二)次查，車牌號碼ECT-146 號輕型機車確非異議人所有，而係
    車主練佳榮所有，此有前揭經警當場攔停查核車主姓名後，
    據以舉發之臺北市政府警察局北市警交大字第AEU374316 、
    AEU530943 及AEU530940 號等舉發違反道路交通管理事件通
    知單影本3 紙在卷足憑，而證人練佳榮經本院傳訊未到，自
    無從遽認異議人確為駕駛系爭機車違規之行為人。
  (三)再查，證人即填載舉發本案95年5 月10日北市警交大字第AE
    U374316 號舉發違反道路交通管理事件通知單部分之臺北市
    政府警察局北投分局警備隊員警謝政翰結證稱：一般依據取
    締程序，會要求違規人出示駕照、行照，如果沒有出示的話
    ，就由違規人提出年籍資料，我們再打電話查證，如果駕駛
    人沒有其他可疑的情形，一般只要求出示駕照、行照。有時
    候沒有提出駕照、行照，也會參照身份證，不過有沒有駕照
    ，還是要透過電腦查詢才可以確認。本件因時間太久，無法
    確認本件違規當時，駕駛人是出示何種證件，或是只有單純
    提供年籍資料，一般我們會大概看一下照片是否與本人相符
    ，如果沒有證件的情形，就沒有辦法核對等語明確（見本院
    96年12月18日訊問筆錄第3 頁、第4 頁），查本件舉發違規
    時，並未一併舉發異議人無照駕駛，員警可能僅以違規人出
    示之行照與身分證核對基本資料，即據以製單舉發，因此，
    罰單上才會得知車主姓名，且僅處罰違規人附載乘客未戴安
    全帽，而未發現違規人無照駕駛，此舉發手續若如證人謝政
    翰證述情節，則異議人之身分證可能遭冒用，非全無可能。
    再經本院當場令證人謝政翰陳述當時舉發情形、駕駛人附載
    之人為男性或女性、有無特別特徵及令其辨認庭上異議人是
    否為當時駕駛人各節，其均答以時間久遠不太記得、沒有印
    象或無法確定等語，是依證人謝政翰前開證述，亦無法確切
    證明異議人即係本件違規行為人。
  (四)復查，證人即填載舉發本案95年6 月11日北市警交大字第AE
    U530940 號及AEU530943 號舉發違反道路交通管理事件通知
    單之臺北市政府警察局北投分局警備隊員警謝伯陽結證稱：
    一般依據取締程序，會要求違規人出示駕照、行照，如果沒
    有出示的話，就由違規人提出年籍資料或是身分證、健保卡
    ，我們再打電話查證。本件駕駛人無照駕駛，罰單上的駕駛
    人資料，是駕駛人口述其身分證字號，我們再據以查詢，罰
    單上駕駛人地址、出生年月日等資料，我是從隊部查詢得知
    的等語明確（見本院96年12月18日訊問筆錄第5 頁），查本
    件此部分舉發違規時，係駕駛人口述其身分證字號，員警再
    據以查詢得知相關基本資料，進而發覺甲○○無照駕駛，因
    而製單舉發本2 件「未戴安全帽」及「無照駕駛」等違規行
    為，可證異議人辯稱其身分證可能遭冒用，非屬無據。再經
    本院當場令證人謝伯陽陳述當時舉發情形、駕駛人附載之人
    為男性或女性、有無特別特徵及令其辨認庭上異議人是否為
    當時駕駛人各節，其均答以時間久遠、不記得了等語，是依
    證人謝伯陽前開證述，同亦無法確切證明異議人即係本件違
    規行為人。
  (五)另查，異議人聲明異議狀、補領國民身分證申請書及本院96
    年12月18日訊問筆錄欄末所留存之簽名，本院依職權將之與
    卷附臺北市政府警察局舉發違反道路交通管理事件通知單影
    本共3 張（其中有1 張未簽名）之收受通知聯者簽章欄內，
    由違規行為人於為警舉發之際簽具之「甲○○」簽名相互比
    較對照結果，前三者簽名應屬一致，卻與後2 張簽名之筆劃
    、筆順均不相同，可證本件舉發通知單均非異議人本人所親
    簽，益徵異議人與本件違規行為無涉，至為灼然。
四、此外，復查無其他積極證據足資認定異議人有裁決書所載之
    違規事實，原處分機關未加詳查，遽引道路交通管理處罰條
    例第31條第6 項及第21條第1 項第1 款等規定，分別予以裁
    處罰鍰如前揭原處分意旨所示，實有未洽，本件異議為有理
    由，應均撤銷原處分，另均諭知異議人不罰。
據上論斷，應依道路交通案件處理辦法第20條，裁定如主文。
中    華    民    國    97    年    1     月    21    日
                  交通法庭法  官    黃潔茹
以上正本證明與原本無異。
如不服本裁定應於送達後5 日內向本院提出抗告狀。
                          書記官    柳瑞宗
中    華    民    國    97    年    1     月    21    日


司法院資訊處製作；財團法人民間司法改革基金會備份。
